臺灣彰化地方法院刑事判決　　　　　　　　 95年度自字第4號
自　訴　人　甲○○
代　理　人　吳天富律師
被　　　告　丙○○
　　　　　　　　　　1號
　　　　　　乙○○
　　　　　　　　　　1號
上列被告等因詐欺案件，經自訴人提起自訴，本院判決如下：
    主  文
丙○○、乙○○均無罪。
    理  由
一、本件自訴意旨如附件刑事自訴狀所載。
二、本案下列據以認定本件犯罪事實有無所憑之供述證據及非供
    述證據，經詢之自訴代理人及被告均同意全部證據之證據能
    力，是後述所引用證據之證據能力均無疑義，合先敘明。
三、按犯罪事實應依證據認定之，無證據不得認定犯罪事實。又
    不能證明被告犯罪者，應諭知無罪之判決，刑事訴訟法第15
    4條第2項、第301條第1項分別定有明文。復按認定不利於被
    告之事實，須依積極證據，茍積極證據不足為不利於被告事
    實之認定時，即應為有利於被告之認定，更不必有何有利之
    證據，縱認被告抗辯或反證係屬虛偽，仍不能以此資為積極
    證據應予採信之理由；又事實之認定，應憑證據，如未能發
    現相當證據，或證據不足以證明，自不能以推測或擬制之方
    法，以為裁判基礎；再者認定犯罪事實所憑之證據，雖不以
    直接證據為限，間接證據亦包括在內，然而無論直接或間接
    證據，其為訴訟上之證明，須於通常一般之人均不致有所懷
    疑，而得確信其為真實之程度者，始得據為有罪之認定，倘
    其證明尚未達到此一程度，而有合理之懷疑存在時，事實審
    法院復已就其心證上理由予以闡述，敘明其如何無從為有罪
    之確信，因而為無罪之判決，尚不得任意指為違法（最高法
    院30年上字第816號、30年上字第482號、40年臺上字第86號
    、76年臺上字第4986號判例參照）。
四、本件自訴人認被告丙○○、乙○○共同涉有詐欺罪嫌，無非
    係以被告丙○○與乙○○係父子關係，2人共同經營鋼鐵業
    生意，被告丙○○於民國93年間，至自訴人設於彰化縣彰化
    市○○街232巷51號之工廠內，邀約由其負責出資，被告丙○○負責在菲律賓以低價蒐購銅料，進口交予其轉售圖利，
    嗣自訴人雖均依被告丙○○之指示，如期匯款至指定帳戶內
    ，然被告丙○○進口交付予其之銅料卻均不足，期間，自訴
    人曾至菲律賓欲詢明銅料短缺之緣由，被告丙○○及乙○○
    雖均向其表示將來會慢慢出貨抵償之，然迄94年12月間卻仍
    短缺價值達5百多萬元之銅料等情，為其主要論據。訊據被
    告丙○○固坦承邀約自訴人一起合作從事銅料進口轉售之生
    意，且自93年11月間起至94年12月間止，共收受自訴人之匯
    款00000000元，然堅詞否認有何詐欺之犯行，辯稱：伊雖確
    有短少交付銅料予自訴人之情，然係因伊向菲律賓商人蒐購
    銅料時，遭菲律賓商人積欠銅料拒不給付，及於94年6月間
    ，因誤以為菲律賓舊國幣所使用之銅料已可買賣出口而蒐購
    ，詎蒐購後，於同年月月底為菲律賓法院查扣而無法順利出
    口，另伊從中賺取之利潤，並不夠支付運費及相關出口費用
    ，且伊蒐購菲律賓舊國幣一事亦需支付相當之訴訟費用，導
    致伊資金周轉亦有困難，因而有短少交付銅料予自訴人之情
    ，伊實無詐欺自訴人之故意及行為，且伊所短少交付之銅料
    價值共僅約3百多萬元，並非如自訴人所主張之5百餘萬元，
    而此差距係因雙方對歷次交易之銅料重料及買賣價格認知上
    有所差距所致等語；被告乙○○則亦堅詞否認有何共同詐欺
    之犯行，辯稱：伊因身體不適，並未參與，亦不清楚伊子丙○○與自訴人間合作進行銅料進出口生意之事等語。
五、按刑法上詐欺罪之成立，要以加害者有不法取得財物之意思
    而實施詐欺行為，被害者因此行為，致表意有所錯誤而為財
    產上處分，受有損害，且加害者所用行為，堪認為詐術者，
    始足當之（最高法院19年度上字第1699號、46年度臺上字第
    260號判例參照）；又民事債務當事人間，若有未依債務本
    旨履行給付之情形，原因非一；其因不可歸責之事由無法給
    付，或因合法得對抗他造主張抗辯而拒絕給付，甚至債之關
    係成立後，始行惡意遲延給付，皆有可能，非必出於自始無
    意給付之詐欺犯罪。從而，須行為人有為自己或第三人不法
    所有之意圖，而以言詞、行動或其他方式行使與事實不符之
    詐術，致相對人產生與客觀事實不符之認知，而相對人因此
    欺騙行為陷於錯誤，而為財產上之處分，並產生損害，始能
    成立刑法上之詐欺罪；倘行為人自始主觀上無不法所有之意
    圖，即不得以詐欺罪與被告相繩，又行為人縱有告知相對人
    不實之資訊，然相對人與行為人締約並交付財物之緣由，並
    非因行為人以告知與客觀事實不符之資訊之詐術而陷於錯誤
    所致，亦不能以行為人事後未依債務本旨履行給付之情形，
    反推認行為人於締約之際，即有詐欺相對人之意思及行為，
    故倘無積極證據可資佐證者，自不得徒憑行為人有民事債之
    關係上債務不履行情事一端，即據以臆測行為人初始即有不
    法所有之意圖，而施用詐術詐取財物之犯行，否則與刑事證
    據採證原則即屬有違。
六、經查：
（一）被告丙○○於93年間，至自訴人設於上址之工廠內，邀約
      自訴人一起合作從事銅料進口轉售生意，由自訴人負責出
      資，被告丙○○負責於菲律賓低價蒐購銅料，復進口予自
      訴人轉售圖利，自93年11月間起至94年12月間止，自訴人
      依被告丙○○之指示，按期匯款予被告丙○○之金額共計
      達00000000元等情，除據被告丙○○供承在卷外，並有自
      訴人匯款執據、自訴人與被告丙○○聯繫之往來傳真資料
      、財政部高雄關稅局於95年11月3日以高普進字第0951091
      40號函所檢附之自訴人所經營之太一企業社自93年11月1
      日起至94年12月31止之進口貨物報關資料、臺灣土地銀行
      潮榮分行96年11月2日潮榮存字第0960000360號函所檢附
      之賴登祥帳戶（00000000000號）94年間往來交易明細及
      匯款入戶明細、合作金庫商業銀行斗六分行96年11月9日
      合金斗營字第0960005676號函所檢附之汪月珠帳戶（0000
      000000000號）94年間往來交易明細暨相關匯入匯款資料
      、華南商業銀行忠孝東路分行96年11月7日華忠字第0960
      561號函所檢附之陳漢卿帳戶（000000000000號）94 年間
      交易往來明細、第一商業銀行小港分行96年12月4日一小
      港字第90173號函所檢附之梁瑞鈞帳戶（00000000000號）
      94年間存提明細及相關混入款項資料等件可資佐證，此部
      分事實，應堪認定。又被告丙○○亦坦承收受自訴人匯款
      後，確有短少交付銅料予自訴人之情，且依自訴人與被告
      丙○○聯繫之往來傳真資料所示，自訴人之妻於94年7 月
      29日即曾傳真予被告丙○○向其反應其所交付之銅料常有
      不足，希望能改善等情；而被告丙○○亦於94年9月、10
      月間即曾多次傳真予自訴人表達因其資金調度及銅料裝櫃
      等問題，致有短少交付銅料之情事，並一再道歉，及表示
      不會再減少重量，亦曾提出多種償還方式，表示欲彌補自
      訴人之前所溢付之款項等情，有上開傳真資料在卷可憑，
      足見被告丙○○確有多次短少交付銅料予自訴人之事無訛
      ，惟此僅足以證明被告丙○○有民事上債務不履行之情事
      ，尚不足以證明被告丙○○於交易之初即有不法所有之意
      圖，且有施用詐術詐取財物之行為，先予敘明。
（二）依自訴人於本院審理時之指訴：伊與被告2人係第1次合作
      經營銅料轉售生意，伊之所以第1次即與被告等為如此長
      期、大筆金額之生意合作，係因雙方最初是經由友人丁○○之介紹而認識，原本係由丁○○與被告等合作經營銅料
      轉售生意，其等合作模式係由被告等每月自菲律賓進口銅
      料予丁○○，由丁○○負責將銅料轉售，丁○○扣除每公
      斤1元之利潤後，再將所餘價金轉匯予被告等，後來被告
      丙○○即主動與伊聯繫，表示欲與伊合作經營銅料轉售生
      意，但須由伊負責出資，伊因知悉被告與丁○○先前已合
      作約半年多左右，合作情形不錯，並沒有出什麼大問題，
      又覺得此種生意利潤頗豐，伊方應允與被告等合作等語；
      參以證人丁○○於本院審理時亦證述：伊因與被告丙○○
      合作經營銅料轉售生意，被告丙○○欲認識向伊購買銅料
      之客戶，伊方介紹被告丙○○與自訴人認識，期間，伊曾
      向自訴人提及伊與被告丙○○合作經營銅料生意之模式，
      並告知其每公斤之銅料可獲利1元，自訴人亦曾詢問過伊
      被告丙○○出貨之情形，伊有告知其被告丙○○雖有時會
      未按期出貨，但大致上而言均能依約出貨等語，足見自訴
      人確係因考量與被告等合作經營銅料轉售生意之利潤頗豐
      ，且見丁○○先前與被告丙○○合作之情形亦佳，方應允
      出資與被告等合作生意，是難僅因被告等事後未按期交付
      銅料予自訴人，即遽指被告丙○○於邀約自訴人合作經營
      銅料轉售生意之初有何施用詐術使自訴人陷於錯誤之情事
      。況依自訴人指訴：合作經營銅料生意事宜均係由被告丙○○負責與之接洽，被告乙○○僅於伊於94年8月間前往
      菲律賓欲詢明為何短缺交付貨物一事時，方有向伊保證日
      後定會慢慢出貨抵償之等情，更無從認自訴人有何因被告
      乙○○施用詐術之行為，致其陷於錯誤而應允出資合作經
      營生意之情事。
（三）再徵諸自訴人匯款予被告丙○○之金額雖高達5400多萬元
      ，然依自訴人所主張被告丙○○已交付之銅料價值亦高達
      4800多萬元，僅短少交付560多萬元之銅料，苟被告丙○○於交易之初即有不法所有之意圖，豈會依約交付近9成
      之銅料，而僅短少交付1成之銅料予自訴人？況依自訴人
      傳真予被告丙○○之交易對帳明細所示：自訴人雖有溢付
      款項予被告丙○○之情，然被告丙○○事後亦有多次交付
      較自訴人所匯款項多之銅料予自訴人等情，顯見被告丙○○事後確有陸續出貨抵償欠款之情事，復參以自訴人每月
      匯款予被告丙○○之金額並未有何明顯異常之情，甚於94
      年10月份以後反明顯減少，而出貨量卻反增不減，益徵被
      告丙○○應無不法所有之意圖甚明。又被告丙○○既無不
      法所有之意圖，被告乙○○即無從認與被告丙○○有何共
      同意圖為自己不法所有之犯意聯絡，復查無其有何對自訴
      人施用詐術，致自訴人陷於錯誤之情事，業詳如前述，亦
      無從認其有何單獨為自己不法所有之意圖，附此敘明。
七、綜上所述，本件自訴人所訴被告2人之犯行，僅係以被告等
    有短少交付銅料予其為由，然自訴人迄未能舉證證明被告等
    於雙方交易之初即明知無按期提供銅料之能力，猶向自訴人
    邀約合作經營銅料轉售生意，復未提出實據以資憑認被告確
    有施用詐術之行為，使自訴人誤信而應允出資合作生意，已
    難僅憑其片面所為抽象指訴遽認被告等有何對自訴人詐取財
    物之犯行可言，況參酌自訴人之指述及證人丁○○之證述，
    已堪認自訴人應允出資與被告等合作經營生意，乃係考量銅
    料轉售可獲之利潤及參諸被告等與證人丁○○先前合作之情
    形使然，縱被告等事後未能依約如期交付足夠銅料予自訴人
    ，亦屬民事糾葛，核與刑事詐欺取財罪之構成要件顯屬有間
    ，自訴人自應循民事訴訟程序以資解決，揆諸首揭法條規定
    及最高法院判例意旨，尚難謂被告有何詐欺取財犯行，自不
    得僅憑自訴人片面之指訴，即對被告2人以該罪責相繩。此
    外，本院在得依或應依職權調查證據之範圖內，復查無其他
    積極證據足認被告等確有自訴人所指訴之詐欺犯行，揆諸前
    揭說明，既不能證明被告2人犯罪，依法應為被告等無罪之
    諭知。
據上論斷，應依刑事訴訟法第343條、第301條第1項，判決如主
文。
中　　華　　民　　國　　96　　年　　12　　月　　26　　日
                   刑事第一庭  審判長法官   簡璽容
                               法      官   郭麗萍
                               法      官   胡宜如
以上正本證明與原本無異。
如不服本判決，應於判決送達後10日內，向本院提出上訴書狀，
上訴書狀應「敘述具體上訴理由」，並按他造當事人之人數附繕
本。「切勿逕送上級法院」。
中　　華　　民　　國　　96　　年　　12　　月　　26　　日
                               書  記  官   陳錫威
